【裁判字號】    99,家訴,48
【裁判日期】    990617
【裁判案由】    分配夫妻剩餘財產差額
【裁判全文】
臺灣板橋地方法院民事判決              99年度家訴字第48號
原      告  丙○○
訴訟代理人  沈明欣律師
被      告  甲○○
訴訟代理人  吳慶隆律師
複代理人    林舒婷律師
上列當事人間請求分配夫妻剩餘財產差額事件，本院於民國99年
6月3日言詞辯論終結，判決如下：
  主      文
原告之訴及假執行之聲請均駁回。
訴訟費用由原告負擔。
    事實及理由
一、原告主張: (一)其本為大陸人士，與被告於民國83年間結婚，
    嗣於98年11月16日協議離婚，由兩造在該協議書上簽名後，
    再商請陳怡宏、乙○2 人在其上簽名見證兩造確有離婚真意
    ，並依法向戶政機關辦理離婚登記在案，核其情形已符合民
    法1050條兩願離婚所定需「有2 人以上證人簽名」之形式要
    件。(二)兩造婚姻關係存續中，未曾訂定夫妻財產制契約，依
    民法第1005條規定，夫妻未以契約訂立夫妻財產制者，除另
    有規定者，以法定財產制為其夫妻財產制。又按「法定財產
    制關係消滅時，夫或妻現存之婚後財產，扣除婚姻關係存續
    所負債務後，如有剩餘，其雙方剩餘財產之差額，應平均分
    配」，民法第1030條之1 定有明文，是原告自得依上開規定
    請求被告給付兩造剩餘財產差額之半數。(三)查原告離婚時於
    婚後取得之財產僅餘華南銀行存款約新臺幣（下同）49,000
    元，被告部分至少擁有坐落在臺北縣新莊市○○路205 號之
    245 樓房地（市值約500 萬元）及至少54,9000 元之存款，
    故原告擬先請求被告給付300 萬元（計算式：6,049,000-49
    ,000=6,000,000。6,000,000 ÷2=3,000,000 ），爰訴請依
    法判決如聲明所示等語。其聲明為: (1)被告應給付原告300
    萬元，及自起訴狀繕本送達翌日起至清償日止，按年息5%計
    算之利息。(2)願供擔保請准宣告執行。
二、被告則以: (一)兩造雖於98年11月16日辦理協議離婚，惟離婚
    協議書上2 位證人於兩造簽立離婚協議時並未在場見聞兩造
    是否確有離婚真意，有證人陳怡宏到庭可資為證。而依最高
    法院68年度臺上第3792號判例、81年度臺上字第1071號裁判
    及臺灣高等法院89年家上字第52號裁判要旨，可認兩造於該
    日協議離婚無效，兩造婚姻仍繼續存在，是原告以兩造已協
    議離婚，故夫妻法定財產制關係消滅為由，請求分配夫妻剩
    餘財產差額實無理由。(二)縱兩造於98 年11 月16日協議離婚
    有效成立，因原告於94年3 月2 日即擅自帶兩造所生子女離
    家出走3 年多至兩造協議離婚止，此期間未替被告付出任何
    心力，於被告財產增加毫無貢獻，若按兩造離婚登記時原告
    剩餘財產與之分配，顯失公平，應以94年3 月2 日原告當時
    所存之財產價值為準或酌減分配額或不予分配等語資為抗辯
    。並聲明:原告之訴及假執行之聲請均駁回。
三、原告主張兩造間原有婚姻關係，嗣雙方簽訂離婚協議書，並
    於98年11月16日辦畢離婚登記之事實，業據提出離婚協議書
    、戶籍謄本為證，復為被告所不爭執，應堪信為真正。惟原
    告主張系爭離婚協議書業經證人陳怡宏、乙○簽章見證兩造
    確有離婚真意等情，則為被告所否認，並以前詞置辯。
四、查：證人陳怡宏於本院99年5 月4 日審理時到庭證稱: 「（
    問：離婚協議書上的簽名是不是你簽名的？）上面的簽名不
    是我本人簽名的。我有同意讓被告可以在他的離婚協議書上
    簽我的名字。當時有一天被告找我去喝酒，我記得是禮拜六
    ，被告喝一喝之後就跟我說，他的老婆要跟他離婚，跟我說
    要我幫他簽名，那時候我也醉了，不過我有問他，並跟他說
    不要離婚，但是被告表示說他老婆堅持要跟他離婚，然後我
    是想說，既然他是這麼同意要我當他的離婚證人，然後我就
    答應了。我就授權他在離婚協議書上簽我的名字。當時被告
    拿離婚協議書來的時候，除了已經印好的文字之外，上面並
    沒有任何人的簽名」、「（問：你後來有打電話問原告說，
    是否確定要離婚？）我都沒有聯絡原告，問他是否要離婚」
    、「（問：你之前有聽他們兩個人說過要離婚的事？）沒有
    。我完全不知道，是被告拿離婚協議書給我簽名時，我才知
    道他們要離婚」、「（問: 你當時在離婚協議書上授權簽名
    時，原告有在場嗎？) 沒有」、「（問: 當時離婚協議書上
    的證人乙○有在場嗎？) 沒有。我也不認識乙○。當天被告
    拿離婚協議書要我簽名的時候，只有我跟被告」等語，已為
    原告所不否認，並稱: 「被告找陳怡宏當證人時，我不在場
    ，而後他也沒有打電話給我，問我要不要離婚的意思」等語
    。是由證人陳怡宏之證詞可知，證人陳怡宏在系爭離婚協議
    書上授權被告簽章以前或當時或以後，均未親見或親聞原告
    確有要與被告離婚之真意，僅憑被告片面之詞即臆測原告亦
    有離婚之真意而授權被告簽章在系爭離婚協議書上。
五、按兩願離婚，應以書面為之，有2 人以上證人之簽名，並應
    向戶政機關為離婚之登記，民法第1050條定有明文。次按民
    法第1050所謂2 人以上證人之簽名，固不限於作成離婚證書
    時為之，亦不限於協議離婚時在場之人，始為證人，然究難
    謂非『親見或親聞雙方當事人確有離婚真意』之人，亦得為
    證人，最高法院68年臺上字第3792號判例參照。本件兩造簽
    訂系爭離婚協議書時，證人陳怡宏既未在場親見親聞兩造確
    有離婚之真意，亦未親聞原告確有離婚之真意，或曾詢問原
    告已否為上開協議離婚之合意，而係憑被告片面陳稱兩造已
    協議離婚乙詞，即授權被告簽名於系爭離婚協議書上之事實
    ，既經本院認定如前，依上開說明，證人陳怡宏顯不符合上
    開規定及判例意旨所謂「證人」之要件。因此，本件兩造協
    議離婚核與應有2 人以上親見親聞兩造確有離婚真意之證人
    簽名之法定要件不符，縱兩造已向戶政機關辦妥離婚登記，
    亦不生兩願離婚之效力，兩造間之婚姻關係應仍存在。
六、綜上，兩造婚姻關係既仍存在，且又無其他消滅渠等夫妻法
    定財產制關係之事由。從而，原告依民法第1030之1 請求被
    告給付夫妻剩餘財產差額300 萬元及自起訴狀繕本送達翌日
    之法定遲延利息，為無理由，應予駁回。又原告之訴既經駁
    回，其假執行之聲請即失所依據，應併予駁回。
七、本件判決事實已臻明確，兩造其餘攻擊防禦方法，於本院判
    決無影響，不另論述，併此敘明。
八、訴訟費用負擔之依據: 民事訴訟法第78條。
    主  文
中    華    民    國    99    年    6     月    17    日
                      家事法庭法  官  古秋菊
以上正本係照原本作成。
如對本判決上訴，須於判決送達後20日之不變期間內，向本院
提出上訴狀。

中    華    民    國    99    年    6     月    17    日
                              書記官  林佩萱

司法院資訊處製作；財團法人民間司法改革基金會備份。
